臺灣高雄地方法院民事判決　　　　　　 100年度訴字第1450號
原　　　告　劉貴昌
被　　　告　吳進興
上列當事人間請求損害賠償事件，本院於民國100 年10月5 日言
詞辯論終結，判決如下：
    主  文
原告之訴駁回。
訴訟費用由原告負擔。
    事實及理由
壹、程序方面：
    按訴狀送達後，原告不得將原訴變更或追加他訴，但擴張或
    減縮應受判決事項之聲明者，不在此限，民事訴訟法第255
    條第1 項第3 款定有明文。查本件原告起訴請求被告應於聯
    合報頭版，以全國雙版一個單位，高13.8公分、寬4.95公分
    版面刊登如附件所示之道歉啟事（見本院卷第7 頁），嗣於
    於民國100 年8 月5 日具狀變更其聲明為：被告應賠償原告
    新臺幣（下同）1 元，並應於聯合報頭版，以全國雙版二個
    單位，高13.8公分、寬4.95公分版面刊登如附件所示道歉啟
    事（見本院卷第49頁），係屬擴張應受判決事項之聲明，核
    與前揭規定相符，應予准許。
貳、實體方面：
一、原告主張：原告於98年6 月間為高雄市彌陀區公所（改制前
    為高雄縣彌陀鄉公所）民政課村幹事，被告為區公所秘書兼
    社會課長，於98年6 月2 日，因原告未將社會福利調查如期
    完成，被告竟未詳查係因承辦人員未給齊資料，即將原告叫
    進收發室關門訓斥，並命原告於三個月另覓其他單位職缺調
    離，被告雖有權限訓斥甚至依法處分原告，但無權命原告找
    別單位調離，當時全單位皆知原告被叫進收發室，在單位裡
    原告變成一個不稱職、無能的人，覺得名譽人格權受損，爰
    依民法第184 條、195 條規定提起本訴等語。並聲明：(一)被
    告應給付原告新臺幣（下同）1 元；(二)被告應於聯合報頭版
    ，以全國雙版二個單位，高13.8公分、寬4.95公分版面刊登
    如附件所示之道歉啟事。
二、被告則以：被告對原告有指揮、監督權，被告依職權交付民
    政課各村幹事業務，渠等均能如期完成工作，唯獨原告未能
    於期限內完成，影響民眾權利，乃依主管職權對其訓示，且
    為顧及原告尊嚴及名譽，故請原告至收發室，並請收發人員
    出去後將門關上，僅留原告直屬主管楊清茂在旁以期督促，
    令其儘速完成，若無法執行所交付之任務，可另覓其他單位
    職缺調職，只是建議原告是否這樣處置較好，並未損害其名
    譽，況且原告在事情發生後過了2 年也沒調動等語，資為抗
    辯，並聲明：駁回原告之訴。
三、兩造不爭執之事項：
    被告於98年6 月2 日為高雄市彌陀區公所之秘書，當日因認
    定原告公務上有誤，故要原告及其直屬長官楊清茂至收發室
    ，並請收發室人員出去後將門關上，曾對原告告以：「給你
    三個月的時間看有缺可找找去別位」等語（台語，亦即於三
    個月內另看看有無其他單位職缺）。
四、依兩造前開主張及陳述觀之，本件爭點厥為：(一)被告有無侵
    害原告之名譽人格權？(二)原告之主張有無理由？茲析述本院
    得心證之理由如下：
  (一)被告有無侵害原告之名譽人格權？
  1.按因故意或過失，不法侵害他人之權利者，負損害賠償責任
    ，民法第184 條第1 項前段定有明文。故侵權行為之成立，
    須以故意或過失不法侵害他人之權利為要件，而所謂「不法
    」侵害他人權利，係指其行為違反法律強制禁止之規定而言
    ，最高法院17年上字第35號判例、86年度台上字第1815號判
    決要旨可資參照。次按不法侵害他人之名譽而情節重大者，
    被害人雖非財產上之損害，亦得請求賠償相當之金額。其名
    譽被侵害者，並得請求回復名譽之適當處分，同法第195 條
    第1 項亦有明文。而名譽係指人在社會所享有一切對其品德
    、聲譽所為之評價，屬於個人在社會上所受之價值判斷。又
    所謂侵害名譽，係指貶損他人人格在社會上之評價而言，必
    須依一般社會觀念，足認其人之聲譽已遭貶損始足當之，至
    於主觀上是否感受到損害，則非認定之標準。亦即侵害名譽
    損害賠償責任之成立，仍應以社會上對被害人之評價是否因
    此貶損為斷。
  2.查本件原告主張遭被告叫進收發室以上開言語強制逼離，致
    伊名譽受損等情，固據其到庭陳述：被告當時強迫逼離，是
    針對性的，被告不公正、標準不一，錯不在伊，伊更覺得名
    譽受損，就算伊有錯，被告難道就可以違法處置等語。惟被
    告將原告叫進收發室予以訓示，並告以：「給你三個月的時
    間看有缺可找找去別位」等語，是否致原告名譽於社會之評
    價上受到貶損一節，本院審酌原告身為公務員，其職務上之
    工作是否如期完成本即被告可得監督之事，被告身為原告上
    司，對其工作表現，即有指導及評斷之權力，而原告確實未
    將交辦之社會福利調查如期完成等情，為兩造所不爭執，故
    被告因認原告工作表現欠佳，而將其叫進收發室予以訓示並
    告以前詞，衡諸社會生活經驗，尚未逾越一般上司評價員工
    工作表現之範疇。又兩造於收發室內交談之內容，已據原告
    提出錄音譯文附卷可稽（見本院卷50頁），被告就該等內容
    亦不爭執，本院觀諸該等譯文內容，雙方之爭執乃肇因於原
    告未能如期完成職務上之工作，未見被告有無理謾罵、辱罵
    原告之情形，而足以毀損原告在社會上形象、地位，是本於
    理性第三人之客觀立場觀之，尚難認原告之社會評價有因而
    遭到貶低。而原告經上司質疑監督，內心固認工作未如期完
    成非自己責任而生氣、憤怒，主觀上自認名譽受到損害，仍
    不得據此推認原告之聲譽已然受損。況且，原告主張被告違
    法處置，然而被告縱因不滿原告未如期完成交辦工作，口頭
    請其另覓其他單位職缺，仍無使原告外部調動之權限，此為
    原告陳明在卷（見本院卷第78頁），堪認外部調動與否實繫
    於原告自身決定，尚難認此被告所述有何違法處置之情形，
    被告所為欠缺不法，而與侵權行為之構成要件有別。是原告
    主張被告應負侵權行為責任云云，尚非有理。
  3.又按當事人主張有利於己之事實者，就其事實有舉證之責任
    民事訴訟法第277 條定有明文。原告雖主張：被告將此事鬧
    到全區公所的人都知道，當時全單位皆知伊被叫進收發室，
    在單位裡伊變成一個不稱職、無能的人，所以伊感覺名譽受
    損等語，然此僅為原告片面陳述，事發時現場僅有直屬主管
    楊清茂，知悉本件爭執者，亦僅在場見聞之楊清茂，其並未
    舉證證明被告如何將此事張揚至人盡皆知？有何對外散布、
    傳述而不法侵害詆毀原告名譽之情，亦未證明全單位之人如
    何知悉上情、又何以認定原告為無能之人、眾人是否因此事
    件而對原告之評價貶損及原告因此受有何損害之事實。況依
    被告辯稱：伊是基於主管職權訓示原告此部分牽扯到民眾權
    利，為顧及原告尊嚴及名譽，才將其叫進收發室，其直屬主
    管楊清茂在場，是希望主管可以督促其完成等語，復觀諸當
    時被告亦請收發室人員出去，並主動將門關上，此據原告陳
    明在卷（見本院卷第43、77頁），被告並非任意在辦公室或
    同事均在場之公共場所為之，縱其對原告陳述「給你三個月
    的時間看有缺可找找去別位」等語，綜觀上開情形，被告所
    為應非以損害原告之名譽為目的，尚難認被告主觀上有何不
    法侵害原告之意，且衡諸常情，被告身為原告之上司，基於
    監督之職責就此加以質問，又已就場合加以考量，尚難認其
    作法有何不法之處。從而，原告主張名譽因此受有損害，並
    請求被告賠償損害，洵屬無據。
  (二)揆諸前揭說明，本件被告既不成立侵權行為，自無損害賠償
    責任之可言，本件爭點(二)部分，原告請求被告負損害賠償責
    任，為無理由，本院自無庸再就原告主張之賠償金額及刊登
    道歉啟事是否適當為審酌，併此敘明。
五、綜上所述，原告依侵權行為之法律關係，請求被告給付1 元
    ，並於聯合報頭版，以全國雙版二個單位，高13.8公分、寬
    4.95公分版面刊登如附件所示道歉啟事，為無理由，應予駁
    回。
六、本件事證已臻明確，兩造其餘陳述及攻擊防禦方法核與判決
    結果不生影響，爰不逐一論述，附此敘明。
七、據上論結，本件原告之訴為無理由。依民事訴訟法第78條，
    判決如主文。
中    華    民    國    100   年    10    月    19    日
                      民事第六庭法  官  周佳佩
以上正本係照原本作成。
如對本判決上訴，須於判決送達後20日內向本院提出上訴狀。如
委任律師提起上訴者，應一併繳納上訴審裁判費。
中    華    民    國    100   年    10    月    19    日
                                書記官  史華齡
附件：道歉啟事
      本人於98年6 月2 日與劉貴昌在前彌陀鄉公所，因公務關
      係對話當中，以長官之身分出言命其三個月內找單位調離
      ，這完全非關職務權責之事，致其身心痛苦，精神受虐，
      僅在此向劉貴昌道歉，特此聲明。道歉人：現任彌陀區公
      所主任秘書吳進興。